【裁判字號】    97,易,3747
【裁判日期】    980521
【裁判案由】    毀棄損壞
【裁判全文】
臺灣臺中地方法院刑事判決              97年度易字第3747號
公  訴  人  臺灣臺中地方法院檢察署檢察官
被      告  子○○
            庚○○
            戊○○
            丁○○
            甲○○
            乙○○
            癸○○
            辛○○
            己○○
            壬○○
上十人共同
選任辯護人  李慶松律師
上列被告因毀棄損壞案件，經檢察官聲請以簡易判決處刑（97年
度偵字第1311號），本院認不應適用簡易程序，改依通常程序審
理，判決如下：
    主    文
子○○、庚○○共同毀壞他人建築物，均處有期徒刑捌月。
戊○○、丁○○、甲○○、乙○○、癸○○、辛○○、己○○、
壬○○均無罪。
    事    實
一、子○○、庚○○均為祭祀公業張五美之管理委員，子○○並
    任主任委員，庚○○則同時擔任總幹事。緣因丙○○使用張
    五美祭祀公業所有坐落臺中市○○區○○段124地號之部分
    土地，並在土地上建有鐵皮屋、圍籬及種植蔬果；祭祀公業
    張五美雖曾提起民事訴訟訴請返還丙○○所使用之土地，惟
    已敗訴確定。子○○、庚○○竟共同基於毀損之犯意，於民
    國96年9月17日及19日，僱工拆除丙○○於該地上之建物、
    圍籬，並毀損其蔬果作物，足生損害於丙○○。
二、案經丙○○告訴臺灣臺中地方法院檢察署檢察官偵查起訴。
    理    由
壹、有罪部分：
一、被告子○○、庚○○坦承於民國96年9月17日及19日，僱工
    拆除告訴人丙○○於該地上之建物、圍籬，並毀損其蔬果作
    物等物，惟辯稱：96年2月4日之祭祀公業委員會中，同意向
    臺中市政府檢舉違建，檢舉後，市府也同意我們自行拆除，
    拆除丙○○的建物、圍籬等乃依法令之行為云云。經查：
（一）被告子○○、庚○○僱工拆除告訴人的建物等物，業據告
      訴人指訴甚詳，並有拆除前之現場照片7張、拆除中及拆
      除後之照片16張附卷可證（見臺灣臺中地方法院檢察署96
      年度他字第3925號卷，以下稱他卷，頁24至33頁）。
（二）本件告訴人丙○○與祭祀公業張五美間之拆屋還地糾紛，
      經本院95年度重訴字第133號、臺灣高等法院臺中分院95
      年度重上字第134號及最高法院96年台上字第934號審理結
      果，均駁回被告子○○即祭祀公業張五美管理人訴請丙○○拆屋還地之請求，有上開臺灣高等法院臺中分院及最高
      法院判決書影本附卷可稽，是被告子○○、庚○○二人已
      明知所拆除之建物為告訴人所有，其二人既為祭祀公業張
      五美之管理委員，應受該判決之既判力所拘束，而容忍告
      訴人繼續使用上開土地。
（三）刑法第21條第1項規定：「依法令之行為，不罰」；所謂
      法令係指「法律」與「命令」，也就是一般性的抽象規範
      ，並不包括行政處分，臺中市政府96年8月31日府都違字
      0000000000號函，不屬於法律或命令，僅係就祭祀公業張
      五美管理委員會之陳情事項所為之答覆，其性質應屬觀念
      通知，故不得以上開函文作為阻卻違法之依據。被告子○○、庚○○二人所為，非屬依法令之行為，不得阻卻違法
      。
（四）檢舉他人建物是違章建築並不違法，惟隱匿建物為他人所
      有，利用行政機關的錯誤，達到拆除他人建物的目的，始
      構成違法。祭祀公業張五美管理委員會96年2月5日檢舉書
      ，係由被告庚○○所制作，經被告子○○核閱後寄出，其
      竟故意未記載違建物的所有人係告訴人，使臺中市政府未
      能迅速而明確知悉建物為何人所有，而有逕依地政系統認
      定土地所有人為舉發查報象之危險。雖被告庚○○辯稱；
      ：我發的檢舉書，怕得罪人，不好意思指名道姓云云，但
      祭祀公業張五美與告訴人涉訟多時，對簿公堂，情誼已淡
      ；且被告子○○、庚○○係得祭祀公業張五美派下員大會
      之決議授權而為，又係具名檢舉，有何怕得罪人之可言。
（五）違章建築物之拆除通知單應送達予違建人，如違建人不明
      或無從查證時，才得以土地所有人為舉報通知之對象。而
      臺中市政府96年3月2日府都管字0000000000號拆除通知單
      之承辦人辰○○未經詳查，基於方便迅速，逕自以建物所
      在土地即臺中市○○區○○段124地號土地所有人即祭祀
      公業張五美為通知對象，送達人予被告子○○。被告子○○、庚○○均明知上開拆除通知單上所載之違建人有錯誤
      ，竟不通知市府承辦人員辰○○更正，而再三書寫申請書
      ，請求臺中市政府予以拆除或同意由祭祀公業張五美自行
      拆除，顯係蓄意利用此項錯誤。又證人即臺中市政府都市
      發展局違章建築拆除隊承辦人卯○○於偵查中雖證稱：臺
      中市政府96年3月2日府都管字0000000000號拆除通知單沒
      有寄給違建人云云，但上開拆除通知單製作單位係臺中市
      政府都市發展局使用管理課，承辦人為證人辰○○，上開
      拆除通知單第二聯係送給違建人，第三行亦標記「請寄送
      」，且已送達被告子○○，業據證人辰○○證述明確，故
      證人卯○○非本於親身見聞所為沒有送達之證言，與事實
      不符，不得採信。
（六）如非違建物的所有人，臺中市政府不會同意第三人自行拆
      除，業據證人卯○○證述明確；而臺中市政府96年8月31
      日府都違字0000000000號函雖記載；「可由貴管理委員會
      自行拆除後通知」，但係都發局的技正丑○○於不明瞭
      整個事件的來龍去脈，於事實不明的情況下，誤認違建人
      係祭祀公業張五美而給予證人卯○○回函的建議；被告子
      ○○、庚○○明知建物所有人非祭祀公業張五美，竟利用
      此項錯誤而拆除告訴人的建物，顯有故意。
（七）況且，被告子○○、庚○○雖於拆除前以祭祀公業張五美
      管理委員會名義於96年9月8日寄發存證信函予告訴人（見
      他卷，頁86），卻僅附上臺中市政府96年3月2日府都管字
      0000000000號拆除通知單及臺中市政府96年6月13日府都
      違字第0960125194號函，故意漏掉最重要的臺中市政府96
      年8月31日府都違字0000000000號同意由祭祀公業張五美
      自行拆除的函文；使告訴人誤認臺中市政府僅係依序排程
      拆除，未能及時救濟，亦可證明被告子○○、庚○○有利
      用臺中市政府的錯誤，而達拆除的目的。
（八）綜上所述，被告子○○、庚○○故意隱匿建物所有人為告
      訴人之事實，使臺中市政府發生錯誤，非但不通知臺中市
      政府更正，更利用此項錯誤，再三向臺中市政府陳情，使
      臺中市政府發出同意祭祀公業自行拆除的函文；被告子○○、庚○○明知臺中市政府有錯之情況下，又怠於通知告
      訴人，因達拆除告訴人所有建物之目的，其有毀損之故意
      ，亦有毀損之行為；被告子○○、庚○○2人所辯，不足
      採信，其犯行均堪認定。
二、核被告張鑑樁、庚○○所為，均係犯刑法第353條第1項毀壞
    他人建築物罪及第354條毀損器物罪。被告子○○、庚○○
    二人就上開犯行有犯意之聯絡及行為之分擔，為共同正犯。
    被告子○○、庚○○雖分二天完成拆除之工作，但犯意單一
    ，目的同一，於相同地點密切實行，應為接續犯；其二人以
    一拆除行為，同時毀損告訴人之建築物、圍籬及植栽，為想
    像競合犯，應依刑法第55條之規定，從一重之毀壞建築物罪
    處斷。爰審酌被告子○○、庚○○檢舉告訴人建築物是違章
    建築時，故意隱匿重要的訊息，使臺中市政府不查，而誤認
    建物為祭祀公業張五美所有，竟不提醒臺中市政府更正，反
    利用臺中市政府的疏失，變相以拆除違章建築之名義，而達
    毀壞告訴人建築物的目的，動機不良，行為可議，與告訴人
    平日之關係，所造成告訴人的損失不小，犯後不知與告訴人
    和解，且否認犯行，態度未見良好等一切情狀，分別量處如
    主文所示之刑。
貳、無罪部分：
（一）公訴意旨略以：被告戊○○、丁○○、甲○○、乙○○、
      癸○○、辛○○、己○○及壬○○亦均為祭祀公業張五美
      之管理委員；竟與被告子○○、庚○○共同基於毀損之犯
      意，於96年9月17日及19日，僱工拆除告訴人之建物、圍
      籬，並毀損其蔬果作物，足生損害於告訴人丙○○。因認
      被告戊○○、丁○○、甲○○、乙○○、癸○○、辛○○
      、己○○及壬○○，均涉有刑法第353條第1項毀壞他人建
      築物罪嫌及第354條毀損器物罪嫌等語。
（二）犯罪事實應依證據認定之，無證據不得認定犯罪事實，又
      不能證明被告犯罪者，應諭知無罪之判決，刑事訴訟法第
      15 4條第2項、第301條第1項分別定有明文。另按認定不
      利於被告之事實，須依積極證據，茍積極證據不足為不利
      於被告事實之認定時，即應為有利於被告之認定，更不必
      有何有利之證據；且認定犯罪事實所憑之證據，無論其為
      直接或間接證據，在訴訟上之證明均須於通常一般之人均
      不致有所懷疑而得確信其為真實之程度，始得據為有罪之
      認定，倘其證明尚未達到此一程度而有合理之懷疑存在，
      以致無從形成對被告不利之確信時，依據罪疑利益歸於被
      告之法則，即應儘先為有利被告之判斷，不得徒憑主觀上
      之臆測遽行排除有利於被告之可能；再刑事訴訟法第161
      條已於91年2月8日修正公布，其第1項規定檢察官就被告
      犯罪事實，應負舉證責任，並指出證明之方法，因此檢察
      官對於起訴之犯罪事實，應負提出證據及說服之實質舉證
      責任，倘其所提出之證據，不足為被告有罪之積極證明，
      或其指出證明之方法，無從說服法院以形成被告有罪之心
      證，基於無罪推定之原則，自應為被告無罪判決之諭知（
      參最高法院30年度上字第816號、76年度台上字第4986 號
      、92年度台上字第128號判例）。
（三）公訴人被告戊○○、丁○○、甲○○、乙○○、癸○○、
      辛○○、己○○及壬○○涉有上開犯行，無非以被告戊○○等人均為祭祀公業張五美的管理委員，共同決議向臺中
      市政府檢舉告訴人的建築物是違章建築，96年9月17日及
      19 日僱工拆除告訴人的建築物、圍籬等物時，亦在現場
      ，與被告子○○、庚○○應有共犯關係為主要依據。被告
      戊○○等人均否認有毀損之故意，均辯稱：有看到臺中市
      政府96年8月31日府都違字0000000000號函，才認為可以
      由管理委員會拆除等語。經查：
（一）祭祀公業張五美管理委員會及派下員大會均決議向臺中市
      政府檢舉告訴人的建築物是違章建築，請臺中市政府查報
      優先拆除，有會議紀錄2份附卷可證（見偵卷頁5至16），
      其僅提及向臺中市政府檢舉，惟如何執行並未載明，難以
      認定被告戊○○等人於被告庚○○在96年2月5日以管理委
      員會名義撰寫人檢舉書之前，即有利用臺中市政府的疏失
      而達拆除目的共同決意。
（二）祭祀公業張五美管理委員會96年2月5日檢舉書雖故意未記
      載違建物的所有人係告訴人，但該檢舉書係由被告庚○○
      制作，由被告子○○核閱後寄出，係在被告甲○○就任之
      前（被告甲○○係96年7月15日接任，見他卷頁42，管理
      委員會名冊），應無可能與聞其事，上開檢舉書與被告甲○○無涉。而被告戊○○、丁○○、乙○○、癸○○、辛○○、己○○、壬○○均陳稱沒有見過，核與被告庚○○
      所言：擬完檢舉書後，給子○○看過，另外7位沒有看過
      等語相符；按被告庚○○為祭祀公業張五美的總幹事，負
      責日常文書作業，其所擬具文稿，因係以管理委員會發出
      ，僅需主任委員子○○核閱後即可寄出，核與社會上一般
      組織的運作相符，無從認定被告戊○○等6人，於上開檢
      舉書寄出前，曾經閱覽或與被告庚○○、子○○有意思之
      聯絡。雖被告庚○○於審理時亦稱：（上開檢舉書）沒有
      違背他們的意思等語（見98年4月30日審理筆錄第9頁），
      惟此係被告庚○○個人臆測之詞，且所稱「意思」應係指
      管理委員會所為檢舉告訴人建築物係違建之決意，而非故
      意隱匿建物所有人為告訴人，尚難據為不利於被告戊○○
      、丁○○、乙○○、癸○○、辛○○、己○○、壬○○之
      認定。
（三）至於臺中市政府96年3月2日府都管字0000000000號拆除通
      知單雖將建物所有人誤載為「祭祀公業張五美代表人：子
      ○○」，但寄送地點係臺中市西屯區西林巷23號即被告子
      ○○住處，亦在被告甲○○任職之前，被告甲○○應無機
      會看到；亦無證據證明被告戊○○、丁○○、乙○○、癸○○、辛○○、己○○、壬○○見過上開拆除通知單，而
      明確知悉臺中市政府不知建物所有人為告訴人，而誤認為
      祭祀公業張五美所有。
（四）另祭祀公業張五美管理委員會於96年9月8日寄給告訴人之
      存證信函雖故意漏附臺中市政府96年8月31日府都違字096
      0189560號函，但該存證信函之制作人係被告庚○○，除
      被告子○○於寄發之前曾見過外，其餘被告戊○○等8人
      均表示未曾見過，核與被告庚○○所述相符，自無從知悉
      存證信函的詳細內容；雖被告庚○○亦稱：（存證信函）
      其他被告稍微知道等語，但被告戊○○等人所知道的範圍
      ，是否包括故意不附上臺中市政府的上開同意自行拆除函
      ，並無證據可資證明。
（五）被告戊○○、丁○○、甲○○、乙○○、癸○○、辛○○
      、己○○、壬○○先則有祭祀公業張五美派下員大會決議
      檢舉違建之授權，於拆除前又見到臺中市政府96年8月31
      日府都違字0000000000號同意祭祀公業張五美自行拆除函
      ，於被告子○○、庚○○與臺中市政府交涉過程中，亦無
      證據認被告戊○○等8人與聞其中，而知悉臺中市政府把
      建物誤認為祭祀公業張五美所有的錯誤；被告戊○○等8
      人，主觀上認祭祀公業張五美管理委員會有權限可以拆除
      告訴人之建物，難認有何故意之可言。
（六）綜上所述，惟檢察官所舉之證據，不足以認定被告戊○○
      、丁○○、甲○○、乙○○、癸○○、辛○○、己○○、
      壬○○有拆除告訴人建物、蔬果作物等之不法故意，已達
      於通常一般之人均不致有所懷疑，而得確信其為真實之程
      度；故應為被告戊○○等8人無罪之諭知。
據上論斷，應依刑事訴訟法第452條、第299條第1項前段、第301
條第1項，刑法第28條、第353條第1項、第354條、第55條，刑法
施行法第1條之1，判決如主文。
本案經檢察官寅○○到庭執行職務。
中    華    民    國    98    年    5    月     21    日
                  刑事第六庭審判長法  官  施慶鴻
                                  法  官  莊深淵
                                  法  官  莊秋燕
以上正本證明與原本無異。
如不服本判決應於收受判決後10日內向本院提出上訴書狀，並應
敘述具體理由；其未敘述上訴理由者，應於上訴期間屆滿後20日
內向本院補提理由書（均須按他造當事人之人數附繕本）「切勿
逕送上級法院」。
                                  書記官  賴瓊珠
中    華    民    國    98    年    5    月     21    日
附錄論罪科刑法條
刑法第353條第1項：
毀壞他人建築物、礦坑、船艦或致令不堪用者，處6月以上5年以
下有期徒刑。
刑法第354條：
毀棄、損壞前二條以外之他人之物或致令不堪用，足以生損害於
公眾或他人者，處2年以下有期徒刑、拘役或5百元以下罰金。


司法院資訊處製作；財團法人民間司法改革基金會備份。
